臺灣苗栗地方法院刑事判決　　　　　　　 99年度訴字第944號
公　訴　人　臺灣苗栗地方法院檢察署檢察官
被　　　告　詹瑞清
選任辯護人　李建德律師
上列被告因違反藥事法案件，經檢察官提起公訴（99年度偵字第
5043號），本院判決如下：
    主  文
詹瑞清犯藥事法第八十二條第一項之製造偽藥罪，處有期徒刑拾
月，扣案如附表一編號一至十七、二十二、二十七至二十九、三
十一至三十六、三十八所示之物，均沒收；又犯藥事法第八十三
條第一項之販賣偽藥罪，處有期徒刑捌月。應執行有期徒刑壹年
肆月，扣案如附表一編號一至十七、二十二、二十七至二十九、
三十一至三十六、三十八所示之物，均沒收。
    事  實
一、詹瑞清並無藥師、藥商之資格，明知製造藥品，應將其成分
    、規格、性能、製法之要旨，檢驗規格與方法及有關資料或
    證件，連同原文和中文標籤、原文和中文仿單及樣品，並繳
    納費用，申請中央衛生主管機關查驗登記，經核准發給藥品
    許可證後，始得製造，詎其未經前開程序，竟分別基於製造
    偽藥及販賣偽藥之犯意，自民國84年間起至99年6 月14日查
    獲時止，接續在其苗栗縣苑裡鎮苑坑里6 鄰苑坑55之14號住
    處內，先將Cimetidine、Chlordiazepoxide、Propranolol
    、Amitriptyline 、Chlorpromazine、Diphenidol等西藥研
    磨成藥粉後，復將前開西藥成分之任意數種或全部混入其所
    購買諸如附表一編號27至29、31至32所示種類之中藥粉末（
    編號27至29之中藥粉末成分詳如附表二、三、四所示），製
    成偽藥後，裝入紅色瓶蓋透明瓶身之塑膠罐內，並於上開期
    間，以每罐藥粉新臺幣（下同）1 至2 萬元、20萬元或70萬
    元之代價，接續販賣予楊志民，供楊志民本人或其妻徐嬅耘
    服用（徐嬅耘係於98年初某日起，開始服用楊志民向詹瑞清
    購買之藥粉），販賣所得前後共達1 千多萬元。嗣於99年間
    ，徐嬅耘發覺楊志民服用前開藥粉後，精神狀況不佳，昏睡
    情況日趨嚴重，驚覺有異，乃於99年4 月28日提供詹瑞清所
    交付之不知名中藥粉末檢體共5 件，向苗栗縣政府衛生局申
    請檢驗，經該局轉送行政院衛生署食品藥物管理局檢驗後，
    發現藥粉中確實摻有西藥成分，徐嬅耘乃向行政院海岸巡防
    署中部地區巡防局苗栗機動查緝隊檢舉（以下簡稱海巡署苗
    栗機動查緝隊），並由海巡署苗栗機動查緝隊人員持本院核
    發之搜索票，於99年6 月14日在詹瑞清上址住處內，查扣如
    附表一所示之物，進而循線查獲上情。
二、案經臺灣苗栗地方法院檢察署檢察官指揮海巡署苗栗機動查
    緝隊偵查後，提起公訴。
    理  由
壹、證據能力部分：
一、按被告以外之人於偵查中向檢察官所為之陳述，除顯有不可
    信之情況者外，得為證據，刑事訴訟法第159 之1 第2 項著
    有明文。此係因上開偵查中向檢察官所為之陳述雖仍為審判
    外之陳述，但立法者衡量刑事訴訟法規定檢察官代表國家偵
    查犯罪、實施公訴，依法有訊問被告、證人、鑑定人之權，
    且實務運作時，偵查中檢察官向被告以外之人所取得之陳述
    ，原則上均能遵守法律規定，不致違法取供，其可信性極高
    ，為兼顧理論與實務為由，而對「被告以外之人於偵查中向
    檢察官所為之陳述」，例外規定除有顯不可信之情況者外，
    得為證據。查本件證人即楊志民、徐嬅耘於檢察官偵訊時所
    為之證述，業經具結擔保其供述之真實性，而被告或辯護人
    並未具體提出上開證人在偵查中所述有何其他顯不可信之情
    況以供審酌、調查，是就上開證人於偵查中證述之任意性或
    真實性而言，均不具顯不可信之情況，該等證述自有證據能
    力。
二、次按現行刑事訴訟法為保障被告之反對詰問權，排除具有虛
    偽危險性之傳聞證據，以求實體真實之發見，於該法第159
    條第1 項明定被告以外之人於審判外之言詞或書面陳述，除
    法律有規定者外，不得作為證據。而刑事訴訟法第159 條之
    1 至159 條之4 有傳聞法則之例外規定，且被告以外之人於
    審判外之陳述，雖不符前4 條之規定，而經當事人於審判程
    序同意作為證據，法院審酌該言詞陳述或書面陳述作成時之
    情況，認為適當者，亦得為證據；當事人、代理人或辯護人
    於法院調查證據時，知有第159 條第1 項不得為證據之情形
    ，而未於言詞辯論終結前聲明異議者，視為有前項之同意，
    刑事訴訟法第159 條之5 定有明文。本案其餘下列所引用之
    被告以外之人於審判外之陳述（含書面陳述），業經本院於
    準備程序及審理時予以提示並告以要旨，且各經檢察官、被
    告及辯護人表示意見，迄於言詞辯論終結前，均未主張有刑
    事訴訟法第159 條第1 項不得為證據之情形，是應視為同意
    作為證據，且經本院審酌後，無取得證據違法、欠缺供述之
    任意性或證據證明力顯然偏低等不適當之情形，認均有證據
    能力，合先敘明。
貳、實體部分：
一、訊據被告詹瑞清固不否認其無藥師、藥商之資格，且未經主
    管機關許可，即擅自將西藥磨粉摻入中藥粉末中等情，惟矢
    口否認有何製造及販賣偽藥之犯行，辯稱：伊之藥粉是16年
    前曾去臺中市順天醫院住院，該院中醫師開給伊一些中藥名
    稱，伊到彰化縣沙鹿鎮的中藥店購買整罐中藥，又先後到彰
    化秀傳醫院、署立彰化醫院看診，拿回西藥後，因為西藥飯
    前吃、中藥飯後吃，伊覺得很麻煩，就買1 台電動磨粉機，
    把西藥磨成粉和中藥混合後供自己服用，伊並未將藥粉販賣
    予楊志民，是楊志民趁伊到楊志民住處時，偷挖伊攜帶之藥
    粉送請檢驗，故意要誣陷伊云云。辯護人則為被告辯稱略以
    ：本案自被告住處扣得之藥粉抽樣檢體，與楊志民提供之藥
    粉檢體成分相互比對後，內含之西藥成分不完全相符，故楊
    志民提供之藥粉是否為被告調製，已有可議；且楊志民對於
    是否給付對價購買偽藥，前後證述亦有不一；又楊志民夫婦
    經營海產批發，常以被告開立之支票給付貨款，被告亦經常
    為其等代墊支票金額，甚至向銀行貸款350 萬元為其等給付
    貨款，被告向其等催討後，楊志民夫婦乃向衛生局檢舉藉以
    規避債務；另楊志民夫婦均為高中以上學歷，竟不至正規醫
    院求診，既稱服用被告之藥物後有副作用，何以會以昂貴代
    價向被告購買藥物服用長達15年，又何以並無其他被害人，
    此有違常理；又楊志民服用後之症狀有打呵欠、打瞌睡、流
    眼淚、精神恍惚，與吸食嗎啡停藥時之戒斷症狀相仿，其是
    否有吸食毒品，存有可疑云云。經查：
  (一)被告未經中央衛生主管機關許可，擅自將西藥成分摻入中藥
    粉末之製造偽藥犯行，除其前開自白外（見614 號偵卷第30
    、51、69頁，本院卷第33頁），復有如附表編號1至17、22
    、27至29、31至36、38所示之物品扣案可證，而經警自被告
    住處查扣之不詳中藥粉末抽樣送驗結果（檢體編號A01 ），
    檢驗出含有Cimetidine、Chlordiazepoxide及Propranolol
    之西藥成分，又被告聲稱其製造後遭楊志民偷挖提供予員警
    檢驗之不明藥粉（檢體編號A02 ，實則為被告販賣予楊志民
    ，詳下述），經送驗結果，亦檢驗出含有Amitriptyline 、
    Cimetidine、Chlordiazepoxide、Chlorpromazine、Diphen
    idol及Propranolol 等西藥成分，此有行政院海岸巡防署海
    岸巡防總局中部地區巡防局99年6 月29日苗栗機字第099000
    8044號函、行政院衛生署食品藥物管理局99年8 月30 日FDA
    研字第0990040855號函及所附之檢驗報告書等在卷可稽（見
    5043號偵卷第25-26 、28頁）。被告雖辯稱伊為求方便，才
    將供己服用之中、西藥磨粉混合，然查，被告遭查扣如附表
    一編號1 至17所示之不明散裝中藥粉末，及如附表二、三、
    四所示成分之中藥粉末，共計多達約48.1公斤，如被告僅欲
    供己1 人服用，何需在其住處大量囤積前開中藥粉末，此已
    有違常情。況被告自陳其患有憂鬱症，近年來都到行政院衛
    生署彰化醫院就診取藥等語（見本院卷第148 頁背面），然
    經本院向行政院衛生署彰化醫院調閱被告自95年至99年6 月
    間之領用藥品明細，對照前開經警自被告住處查扣之不詳中
    藥粉末抽樣檢驗成分（檢體編號A01 ，含前述3 種西藥成分
    ），及楊志民提供予員警檢驗之不明藥粉成分（檢體編號
    A02 ，含前述6 種西藥成分）後，僅有Diphenidol西藥成分
    曾出現在彰化醫院開立之藥品明細中，而其餘西藥成分，顯
    非被告就診後經醫師所開立，則被告如欲方便自己服用醫師
    開立之西藥，何以未將醫師開立囑其服用之全數藥物磨粉混
    入中藥粉中，而僅挑選其中1 種，又為何尚摻雜非經醫師開
    立，而自不詳管道另行取得之西藥成分，此實令人生疑。依
    此，足見被告將西藥成分摻入中藥粉末中之目的，確有用於
    販賣予他人服用，而非僅供自己方便服藥之故，其具有製造
    偽藥之主觀犯意甚明。
  (二)又被告於84年間起至99年6 月14日止販賣偽藥予楊志民之犯
    行，亦據證人楊志民於本院審理時證稱：伊認識被告約有16
    年，伊經由朋友介紹說被告看病很行，伊就有讓被告看病，
    並向被告拿藥吃，有斷斷續續給被告錢，被告給伊的藥是用
    透明塑膠瓶罐、紅色蓋子裝，被告有告訴伊要三餐吃或晚上
    吃，並說藥粉內都是昂貴的硃砂、牛磺、麝香、犀角、熊膽
    等藥材，中藥行問起來都是很貴的禁藥，還曾經拿日本珍珠
    粉說一罐70萬，伊一開始是胃腸不好，因為圖個方便才去給
    被告看，最初伊是每罐藥粉1 、2 萬元給被告，後面都是每
    罐20萬元，伊從兒子於84年出生起就跟被告拿藥，已不記得
    總共給過被告多少錢，但至少有1 、2 千萬元，伊吃了被告
    的藥有些症狀可以改善，這不能否認，後來會一直睡，伊16
    年來吃藥都沒有間斷，剛開始停藥的時候，感覺人快要死掉
    ，都無法睡覺、很難受，是伊太太說伊吃藥吃後都搖不醒，
    覺得有問題才拿去化驗，伊自己都是傻傻的吃，想說有藥可
    以吃就好，伊也是有感覺比較好才會吃，也不知道自己身體
    出什麼狀況，伊買藥大多給被告現金，也曾經匯款給被告，
    但這麼多年伊已經不記得是哪幾筆，伊匯款給被告的金錢中
    ，也有部分是被告拿支票向伊換現金的金額，伊將現金匯入
    被告帳戶後，被告會開立支票給伊，伊就拿去給付貨款，伊
    與被告之間互無欠債，且這些錢與買藥的錢是分開計算，互
    無關連等語（見本院卷第104-120 頁）；證人徐嬅耘於本院
    審理時證稱：99年4 月下旬，伊曾先後以化名「周小姐」及
    本名檢舉被告賣藥之事，伊提供送驗的藥是伊先生楊志民向
    被告買的，伊先生向被告買藥已有10幾年了，伊先生吃了被
    告的藥之後，陸續這幾年會有整天昏沈、一直在睡覺的現象
    ，伊當初沒有特別注意，是到去年（即99年）症狀一直加重
    ，伊自98年初開始因為月事不順的問題吃被告的藥，是伊先
    生付錢買的，有時伊吃了會一直想睡覺，有時不是很舒服，
    伊前後總共吃了有幾十罐，被告一直說他的藥裡面有多好，
    有放一些珍珠粉等上等的藥材，伊是看到先生的症狀愈來愈
    嚴重，才想去檢舉，伊先生付錢是付現金比較多，匯款也有
    ，1 罐藥粉被告都要拿20萬元，伊吃了藥粉症狀並沒有改善
    ，但被告一直鼓勵伊吃，說吃了沒病的話就是強身，也跟伊
    先生說吃了什麼病都會好，被告都說是他自己做的，是用透
    明塑膠罐和紅色的蓋子盛裝，被告說要長期吃，伊是姑且一
    試，也相信被告，伊先生匯款給被告的金額中，至少有一半
    是買藥的錢，但哪一天匯多少金額的詳細明細，伊沒有記那
    麼清楚等語（見本院卷第121-137 頁）。查前開證人所述，
    就被告販賣藥粉之價格大多為每罐20萬元，藥粉係用透明塑
    膠罐、紅色瓶蓋盛裝、服藥後會有想睡覺之現象等情節，均
    互核相符，且前述藥粉之容器外觀，亦與盛裝扣案散裝中藥
    粉末之容器外觀相同，而有相當之可信性。
  (三)被告雖辯稱是楊志民偷挖伊攜帶之藥粉送請檢驗，故意要誣
    陷伊云云。惟查，被告於本院審理時供稱：伊與楊志民認識
    10幾年，交情很好，之前沒有仇恨，伊沒有告訴楊志民說自
    己會做藥，伊也不敢對朋友講自己的身體，伊的朋友都不知
    道伊是什麼病，楊志民也不知道伊什麼病，伊去楊志民住處
    時曾拿藥出來吃，是帶兩罐，有一天伊去廁所回來時看到桌
    上都是藥粉，楊志民說沒有注意就倒掉，伊不敢跟楊志民說
    藥是吃什麼的，伊也沒有跟楊志民說藥是如何做等語（見本
    院卷第145 頁背面至147 頁）。依被告所述，楊志民既不知
    被告身罹何病，亦不知被告服用之藥是如何而來、有何成分
    ，則楊志民又如何知悉被告攜帶之藥粉中含有西藥成分，可
    將之送請檢驗，藉此誣陷被告販賣或製造偽藥？此已令人有
    疑。況且，證人徐嬅耘在被告遭查獲前，持向苗栗縣政府衛
    生局申請檢驗，經該局轉送行政院衛生署食品藥物管理局檢
    驗之5 袋檢體中，檢出之西藥成分組合分別為：(1)Cimetidi
    ne、Chlordiazepoxide、Propranolol ；(2)Chlordiazepoxi
    de、Propranolol ；(3)Cimetidine、Chlordiazepoxide、
    Propranolol ；(4)Amitriptyline 、Cimetidine、Chlorpro
    mazine、Propranolol ；(5)Amitriptyline 、Chlorpromazi
    ne、Propranolol ，此有行政院衛生署食品藥物管理局99年
    6 月1 日FDA 研字第0990023439號函及所附之檢驗報告書存
    卷可查（見614 號偵卷第17-19 頁）。前開檢體中除編號(1)
    、(3)檢體所含之西藥成分數量、種類完全相同外，其餘所含
    西藥成分數量、種類均有不同之處，故前開檢體至少是取自
    4 罐不同之藥粉，始能得出上開檢驗結果。而依被告所述，
    伊前往證人楊志民住處，自廁所回來發現藥粉遭傾倒之日，
    是攜帶2 罐藥粉，顯然無法檢出4 種不同西藥成分之組合，
    益徵被告所辯應非實情。
  (四)再查，證人楊志民前於99年6 月14日偵查中雖證稱：被告拿
    藥給伊時沒有跟伊收錢，只是互相送東西，吃了被告的藥之
    後對身體沒有副作用等語（見614 號偵卷第53-54 頁），此
    與證人楊志民嗣於99年8 月10日偵查中證稱：伊跟被告拿藥
    有付款，給現金比較多，匯款較少，伊沒吃被告的藥以後就
    沒辦法睡等語（見同卷第101-102 頁），及於本院審理時之
    前開證述尚有不符。然而，證人楊志民於本院審理時，就前
    情陳稱：伊於6 月14日第一次開庭時，因為那時還在吃被告
    的藥，還很依賴被告，如果晚上伊太太把藥拿走不給伊吃，
    真的生不如死，當時被告被海巡署查到時，伊還不相信，到
    最後才知道是伊太太有拿藥去化驗，被告被抓到那天，被告
    的女婿打電話問伊說藥是不是伊拿去化驗的，說他岳父在地
    檢署，伊說不可能，那時伊很信任被告，還不相信伊太太拿
    去化驗，就跑去地檢署看被告，還載被告回去，伊該次在地
    檢署開庭是迴護被告，說不實在的話等語（見本院卷第107-
    108 、118 、120 頁）。而被告亦於99年6 月14日偵查中向
    檢察官陳稱：楊志民知道伊被警察抓來，現在在法庭外面坐
    ，因為伊女婿打電話去，叫楊志民來幫忙關心一下等語（見
    614 號偵卷第52頁），此與證人楊志民所述其當日到地檢署
    之原因互核相符。由此觀之，證人楊志民如有偷取被告之隨
    身藥品交由妻子徐嬅耘送驗，欲攀誣陷害被告，豈會對如何
    陳述被告販賣偽藥之情節毫無演練？在被告遭警拘捕查獲之
    時，楊志民又豈有不誇大陳述其受害情節，反甘冒偽證重責
    ，為對被告有利證述之理？此實不符經驗法則，足證證人楊
    志民於99年6 月14日之首次證述內容，確有隱瞞事實，仍欲
    迴護被告，至後方始醒悟而據實陳述甚明。
  (五)又本案自被告住處扣得之藥粉抽樣檢體（編號A01 ），與楊
    志民提供之藥粉檢體（編號A02 ）成分相互比對後，內含之
    西藥成分雖不完全相符，然而，此僅能證明前開2 種藥粉並
    非同次調製而成，被告亦非不得在各次調製之藥粉中加入不
    同之西藥成分，自難遽論證人楊志民提供之前開檢體非屬被
    告提供。此外，前開檢體編號A02之藥粉中，除有西藥成分
    Cimetidine、Chlordiazepoxide及Propranolol 與檢體編號
    A01 藥粉中之西藥成分完全相同外，其中Diphenidol西藥成
    分更曾由被告向署立彰化醫院領取，並有在被告住處查扣該
    等藥錠，是證人楊志民提供之檢體藥粉自屬被告製造，至為
    灼然。
  (六)至被告及辯護人雖又辯稱被告與證人楊志民間存有支票借款
    之債務糾紛，並提出載有日期、支票號碼及金額之便條紙影
    本為據（見本院卷第66頁）。惟查，證人楊志民經營海產批
    發生意之時，被告雖曾簽發如前揭便條紙影本上所載之支票
    ，經證人楊志民在背面簽名背書之後，交由證人楊志民用以
    支付生意上之貨款，然此係因被告為向證人楊志民調度現金
    周轉，乃在證人楊志民交付或匯入現金前後，簽發同額之遠
    期支票予證人楊志民，楊志民在以該支票支付貨款之時，因
    該支票非由本人簽發，才在背面簽名背書，證人楊志民或徐
    嬅耘迄今並未積欠被告任何金錢，亦無債務糾紛乙節，此經
    證人楊志民、徐嬅耘於本院審理時證述明確（見本院卷第
    108-109 、114 、116 背面-118、129 頁）。被告對其與證
    人楊志民間存有債務糾紛乙節，於警詢及偵查中均未置一詞
    ，至本院準備程序中則提出準備書狀為此答辯，並陳稱伊尚
    有向銀行抵押借款350 萬元用以給付支票貨款云云（見本院
    卷第45頁）；然經本院於審判程序中詳加訊問後，被告竟改
    稱：伊貸款350 萬元是用來買房子等語（見本院卷第143 背
    面-144頁）；復經本院訊問其與楊志民間之金錢借貸關係時
    ，供稱：「（問：楊志民現在有沒有欠你錢？）沒有算，還
    不曉得。（問：沒有算也不曉得？）對。（問：楊志民有沒
    有欠你錢你自己怎麼說不曉得？）稍微是有。（問：欠多少
    ？）可能算起來差不多起碼還有600 萬。」，依上所述，被
    告先係供稱不知楊志民有無欠伊錢，嗣又供稱稍微有，再經
    本院訊問數額，竟稱至少有高達600 萬元之數，是被告前後
    所陳顯然自相矛盾，真實性有高度可疑。此外，被告於99年
    6 月14日為海巡署查獲之日，於檢察官訊問之時，係主動告
    知檢察官，稱證人楊志民正在偵查庭外等候，伊女婿打電話
    叫楊志民來幫忙關心等語（見614 號偵卷第52頁）。由上情
    觀之，被告在甫遭查獲之際，其女婿竟未通知其他熟識被告
    之親友，反而通知與被告間有高額債務糾紛之證人楊志民到
    場幫忙，被告知悉時，更無懼證人楊志民因債務糾紛對其心
    存憤恨，反而主動告知檢察官證人楊志民前來幫忙關心之事
    ，此實與常情不符。依此種種，可知被告辯稱與楊志民有債
    務糾紛乙節，應係臨訟編造，無可採信。是證人楊志民、徐
    嬅耘與被告既無任何仇恨或糾紛，其2 人所述前揭向被告購
    買中藥粉末之情節，即無出於挾怨報復之可能，且其等業經
    具結，係以刑事責任擔保其證言之真實性，自屬真實可採。
  (七)至證人楊志民、徐嬅耘雖均為高中以上學歷，然各人遇有身
    體不適，如無施以緊急或重大醫療措施之必要時，治療方式
    本即因人而異，有循正規管道至合法醫療院所就醫者，亦不
    乏自行購買藥物服用者、向人探詢偏方求助於民俗療法或密
    醫者、甚或求神問卜者，均所在多有，此本係眾所周知之事
    ，且與學歷高低並無絕對關連。本案證人楊志民原有胃腸不
    好之問題，證人徐嬅耘則係月事不順之婦科毛病，其等宿疾
    均無危及生命之急迫性，證人楊志民耳聞朋友介紹被告通曉
    醫術，並聽聞被告說藥粉含有硃砂、牛磺、麝香、犀角、熊
    膽、珍珠粉等昂貴藥材，並佐以服藥之初確實具有療效，為
    求便利且因相信被告，乃以高價持續向被告購買偽藥，亦不
    足奇。至證人徐嬅耘於98年間，因見其夫楊志民持續服用被
    告配製之藥粉日久，在其一家與被告深具信賴關係，兼由其
    夫楊志民與被告之鼓勵下，亦一同服用證人楊志民向被告購
    買之偽藥，亦無不合事理之處。且證人徐嬅耘係於出面檢舉
    前未久，才發現其夫服用之藥粉副作用明顯浮現，已如前述
    ，並非在明知藥粉有嚴重副作用之情況下，仍與楊志民持續
    購買服用多年，辯護人以此推論證人楊志民、徐嬅耘所述誇
    大不實，應有誤會。至於有無其他被害人出面檢舉被告犯行
    乙節，與被告有無販賣偽藥予證人楊志民之事並無關連，自
    難執此使本院為有利於被告之認定。
  (八)辯護人雖另辯稱：證人楊志民所稱服用藥粉後之症狀有打呵
    欠、打瞌睡、流眼淚、精神恍惚，與吸食嗎啡停藥時之戒斷
    症狀相仿云云，然證人楊志民業已否認有吸食毒品之情（見
    本院卷第110 頁），且此僅係辯護人個人臆測之詞，並無實
    據。況且，證人楊志民、徐嬅耘提供送驗之檢體藥粉內，驗
    出之Chlordiazepoxide西藥成分，原即有精神安定作用，服
    用後間有睡意、頭暈、目眩、步行失調等副作用，有前開藥
    品說明資料在卷可參（見614 號偵卷第21頁），足見證人楊
    志民服用藥粉後，確有可能產生打呵欠、打瞌睡、流眼淚、
    精神恍惚等症狀，而與吸食毒品毫無關係。
  (九)綜上所述，本件事證明確，被告所辯無非係卸責之詞，無一
    可採，其犯行洵堪認定，應依法論科。至辯護人雖尚請求本
    院調查被告於苑裡鎮農會、竹南信用合作社、渣打銀行苑裡
    分行之帳戶往來情形，以明被告與證人楊志民有無買賣藥物
    行為或債務糾紛。然被告確有販賣偽藥予楊志民，且其2 人
    並無債務糾紛等情，業經本院詳述如上，證人楊志民亦不否
    認被告有以遠期支票向其換取現金周轉，伊有交付現金或匯
    款至被告帳戶等資金往來情形，惟此部分均與購買藥物之價
    金分別計算，互不相涉，亦如前述，是本院認該等資料並無
    調閱之必要，附此敘明。
二、按藥事法所稱「偽藥」，包含未經核准擅自製造之藥品，此
    由該法第20條第1 款之規定自明。又同法所謂藥品之「調劑
    」，依其第37條規定，係屬藥師及藥劑生之業務。其行為涵
    義依行政院衛生署訂頒之「藥品優良調劑作業準則」第3 條
    規定，係指藥事人員（即藥師或藥劑生）自受理處方箋至病
    患取得藥品間，所為之處方確認、處方登錄、用藥適當性評
    估、藥品調配或調製、再次核對、確認取藥者交付藥品、用
    藥指導等相關之行為而言，其中所謂「調配」係指調劑作業
    過程中，依處方箋內容選取正確藥品、計數正確數量、書寫
    藥袋或貼標籤、包裝等過程之行為；「調製」係指調劑作業
    過程中，依醫師所開具之處方箋，改變原劑型或配製新製品
    之行為（上開準則第6 、7 條）。依此，藥事法第83條第1
    項所稱明知為偽藥而調劑罪，當係指明知為偽藥，而以之為
    上開「調劑」行為之素材。此與同法第82條第1 項之製造偽
    藥罪，係以偽藥為產製之標的，二者並不相同（最高法院99
    年度台上字第4526號判決參照）。則本件被告未經中央衛生
    主管機關核准，擅將西藥成分摻入中藥粉末之中，並將之販
    賣予楊志民，前開摻有西藥成分之藥粉，自係被告未經核准
    擅自製造而成之偽藥無訛。
三、核被告陳詹瑞清所為，係犯藥事法第82條第1 項之製造偽藥
    罪，及同法第83條第1 項之販賣偽藥罪。公訴人認被告前開
    將西藥成分摻入中藥粉末之行為，係犯藥事法第83條第1 項
    之調劑偽藥罪，尚有未合，惟因二者基本社會事實同一，爰
    依法變更起訴法條。次按數行為於同時同地或密切接近之時
    地實施，侵害同一之法益，各行為之獨立性極為薄弱，依一
    般社會健全觀念，在時間差距上，難以強行分開，在刑法評
    價上，以視為數個舉動之接續施行，合為包括之一行為予以
    評價，較為合理，則屬接續犯，而為包括之一罪（最高法院
    86年台上字第3295號判例參照）。申言之，接續犯於犯罪行
    為完畢之前，其各個舉動與該罪之構成要件相符，但行為人
    主觀上係以其各個舉動僅為全部犯罪行為之一部，而客觀上
    ，亦認係實施一個犯罪，是以僅成立一個罪名（最高法院71
    年台上字第2837號判例參照）。又連續、接續或繼續犯之行
    為過程中，遇有刑罰之法律變更時，其一部行為涉及舊法，
    一部行為涉及新法，仍應依最後行為時之法律處斷，不發生
    新舊法比較適用問題（最高法院96年台上字第2162號、96年
    台上字第4909號判決參照）。本件被告詹瑞清於84年間迄至
    99年6 月14日查獲前，先後多次製造及販賣偽藥之犯行，各
    係基於同一製造偽藥與同一販賣偽藥犯意，於密切接近之時
    間，在同一地點（即被告住處），以相同之方式持續進行，
    未曾間斷，其先接續製造偽藥，並接續販賣予證人楊志民，
    各次製造行為及販賣行為之獨立性極為薄弱，且各侵害同一
    法益，均為接續犯，係實質上一罪，僅各成立一製造偽藥罪
    及一販賣偽藥罪，且依前揭說明，雖期間遇有刑法變更，仍
    應依最後行為時之法律，即於94年2 月2 日修正而於95 年7
    月1 日施行之刑法處斷之，而無庸比較新舊法。再按刑法上
    所謂犯罪行為之吸收關係，係指其低度行為為高度行為所吸
    收，或某種犯罪行為之性質或結果當然含有他罪之成分，自
    亦當然吸收者而言。製造偽藥而販賣，其製造與販賣之各犯
    罪行為彼此程度不相關連，本難謂有低度行為與高度行為之
    關係，而製造偽藥，按其性質或結果，又非當然含有販賣之
    成分（最高法院100 年度台上字第1317號判決參照）。故被
    告詹瑞清所犯上開製造偽藥及販賣偽藥罪，犯意各別，行為
    互殊，應分論併罰。爰審酌被告為貪圖不法利益，竟擅自製
    造偽藥後長期販賣供人服用，嚴重危害他人之身體健康，所
    為實無可取，且被告遭查獲之偽藥及相關原料數量甚多，犯
    罪所得非微，犯後仍矢口否認犯行，態度毫無悔意，並衡酌
    其販賣之對象非眾、犯罪之動機、手段、智識程度、生活狀
    況等一切情狀，分別量處如主文所示之刑，並定其應執行刑
    ，以示懲儆。
四、沒收部分：
  (一)扣案如附表一編號1 至17所示之不明散裝中藥粉末，經抽驗
    後發現含有西藥成分，而經本院認定屬被告未經許可製造之
    偽藥，已如前述，雖依藥事法第79條第1 項「查獲之偽藥或
    禁藥，沒入銷燬之。」之規定，本應由行政機關依法沒入銷
    燬，然本件上開各違禁物均經本院扣案，而未經行政機關查
    扣，自屬未經行政機關沒入銷燬，且前開偽藥係屬被告所有
    （見5043號偵卷第9-10頁），為被告上開製造偽藥犯行所生
    之物，應由本院依刑法第38條第1 項第3 款之規定宣告沒收
    。
  (二)扣案如附表一編號22所示之西藥Diphenidol，及編號27至29
    、編號31至32等得以辨識其成分之中藥粉末（編號27至29之
    中藥粉末成分詳如附表二、三、四所示），亦屬被告所有（
    見5043號偵卷第9-10頁），係供被告製造偽藥所用之材料；
    另附表一編號33至36、編號38所示之物，則係被告所有供製
    造偽藥時用以磨粉、過濾、包裝之物（見5043號偵卷第9-10
    頁、本院卷第142 頁背面-143頁背面），均為被告詹瑞清所
    有供犯本件製造偽藥犯行所用之物，爰依刑法第38條第1 項
    第2 款之規定宣告沒收。
  (三)至其餘扣案物品，尚乏積極證據足認與被告所犯之本案製造
    偽藥、販賣偽藥犯行有關，爰均不予宣告沒收，附此敘明。
據上論斷，應依刑事訴訟法第299 條第1 項前段、第300 條，藥
事法第82條第1 項、第83條第1 項，刑法第11條前段、第38條第
1 項第2 款、第3 款、第51條第5 款，判決如主文。
本案經檢察官盧美如到庭執行職務。
中    華    民    國   100    年    5     月    24    日
                  刑事第三庭  審判長法  官  柳章峰
                                    法  官  陳文貴
                                    法  官  顏苾涵
以上正本證明與原本無異。
如不服本判決應於收受判決後10日內向本院提出上訴書狀，並應
應敘述具體理由。其未敘述上訴理由者，應於上訴期間屆滿後20
日內向本院補提理由書(均須按他造當事人之人數附繕本)「切勿
逕送上級法院」。
中    華    民    國   100    年    5     月    24    日
                                    書記官  涂村宇
附錄本案論罪法條：
藥事法第82條、第83條
藥事法第82條
製造或輸入偽藥或禁藥者，處 10 年以下有期徒刑，得併科新臺
幣 1 千萬元以下罰金。
犯前項之罪，因而致人於死者，處無期徒刑或 10 年以上有期徒
刑，致重傷者，處 7 年以上有期徒刑。
因過失犯第 1 項之罪者，處 3 年以下有期徒刑、拘役或科新臺
幣 50 萬元以下罰金。
第 1 項之未遂犯罰之。
藥事法第83條
明知為偽藥或禁藥，而販賣、供應、調劑、運送、寄藏、牙保、
轉讓或意圖販賣而陳列者，處 7 年以下有期徒刑，得併科新臺
幣 5 百萬元以下罰金。
犯前項之罪，因而致人於死者，處 7 年以上有期徒刑，致重傷
者，處 3 年以上 12 年以下有期徒刑。
因過失犯第 1 項之罪者，處 2 年以下有期徒刑、拘役或科新臺
幣 30 萬元以下罰金。
第 1 項之未遂犯罰之。
附表一：
┌──────────────────┬──────┐
│扣案物品                            │備註        │
├──────────────────┼──────┤
│散裝中藥粉末1罐（630公克）。      │外觀均無標示│
│散裝中藥粉末1罐（630公克）。      │成分，為被告│
│散裝中藥粉末1罐（610公克）。      │製造之偽藥。│
│散裝中藥粉末1罐（600公克）。      │            │
│散裝中藥粉末1罐（240公克）。      │            │
│散裝中藥粉末1罐（230公克）。      │            │
│散裝中藥粉末1罐（80公克）。       │            │
│散裝中藥粉末1罐（170公克）。      │            │
│散裝中藥粉末1罐（110公克）。      │            │
│散裝中藥粉末1包（390公克）。      │            │
│散裝中藥粉末1包（300公克）。      │            │
│散裝中藥粉末1包（60公克）。       │            │
│散裝中藥粉末1包（130公克）。      │            │
│散裝中藥粉末1罐（120公克）。      │            │
│散裝中藥粉末1包（20公克）。       │            │
│散裝中藥粉末1包（460公克）。      │            │
│散裝中藥粉末膠囊28顆（28公克）。  │            │
├──────────────────┼──────┤
│西藥Cardiolol 21錠。              │與犯罪事實無│
│西藥GenderginSR 3錠。             │關          │
│西藥Dulcolax 10錠。               │            │
│西藥Through 10錠。                │            │
├──────────────────┼──────┤
│西藥Diphenidol 4錠。              │被告所有供製│
│                                    │造偽藥所用  │
├──────────────────┼──────┤
│西藥Setine/Seroxat 4錠。          │與犯罪事實無│
│西藥Flunepan 10錠。               │關          │
│管制藥品-利福全Rivotril(clonazepam│            │
│  )1 瓶。                           │            │
│管制藥品-惠氏安定文Ativan(lorazepa│            │
│  m)1瓶。                           │            │
├──────────────────┼──────┤
│盒裝中藥粉末47盒（共重30.1公斤）。│被告所有供製│
│盒裝中藥粉末52罐（共重10.5公斤）。│造偽藥所用，│
│盒裝中藥粉末4包（共重2.7公斤）。  │詳細內容如附│
│                                    │表二、三、四│
│                                    │所示        │
├──────────────────┼──────┤
│不明西藥一批。                    │與犯罪事實無│
│                                    │關，詳細內容│
│                                    │如附表五所示│
├──────────────────┼──────┤
│牛寶膠囊15顆。                    │被告所有供製│
│人參安腦丸1罐。                   │造偽藥所用  │
│分裝藥粉空罐86罐。                │            │
│磨粉機1台。                       │            │
│研磨缽大、中、小共3個。           │            │
│濾網1支。                         │            │
├──────────────────┼──────┤
│分裝盤1個。                       │與犯罪事實無│
│                                    │關          │
├──────────────────┼──────┤
│包藥紙1包。                       │被告所有供製│
│                                    │造偽藥所用  │
└──────────────────┴──────┘